【裁判字號】    97,簡上,468
【裁判日期】    971216
【裁判案由】    誣告
【裁判全文】
臺灣桃園地方法院刑事判決             97年度簡上字第468號
上  訴  人
即  被  告  甲○○
上列上訴人即被告因誣告案件，不服本院中華民國97年4 月30日
97年度壢簡字第990 號刑事簡易判決（檢察官聲請簡易判決處刑
案號：96年度偵字第29352 號），提起上訴，本院合議庭認有刑
事訴訟法第451 條之1 第4 項但書第3 款之情形，改依通常程序
審判，並自為第一審判決如下：
    主  文
原判決撤銷。
甲○○無罪。
    理  由
一、按被告以外之人於審判外之言詞或書面陳述，除法律有規定
    者外，不得作為證據。被告以外之人於審判外之陳述，雖不
    符前4 條之規定，而經當事人於審判程序同意作為證據，法
    院審酌該言詞陳述或書面陳述作成時之情況，認為適當者，
    亦得為證據；當事人、代理人或辯護人於法院調查證據時，
    知有第159 條第1 項不得為證據之情形，而未於言詞辯論終
    結前聲明異議者，視為有前項之同意。刑事訴訟法第159 條
    第1 項、第159 條之5 就此定有明文。經查，檢察官所提證
    人丙○○、乙○○之證述、臺灣桃園地方法院檢察署95年度
    偵字第22186 號卷、南屏電信客戶申請書、證人乙○○之名
    片、桃園縣中壢市戶政事務所96年10月19日桃中戶字第0960
    009654號函、中央健康保險局北區分局96年10月25日健保桃
    承二字第09 6039372號函、聯邦商業銀行內壢分行96年10月
    23日（96）聯銀內壢字第00323 號函、桃園縣政府警察局中
    壢分局96年11月5 日中警分刑字第0967041195號函等證據，
    性質上雖為被告以外之人於審判外之陳述，依據前開規定，
    屬於傳聞證據，惟上訴人即被告對於上開證據之證據能力，
    於準備程序中均不爭執，迄本案言詞辯論終結前，亦未就證
    據能力問題為爭執，揆諸上開規定，上揭證據均得採為本案
    證據。
二、本件聲請簡易判決處刑意旨略以：被告甲○○明知行動電話
    號碼0000000000號電話係其於民國95年8 月15日，在桃園縣
    中壢市○○路○ 段156 號之南頻電信股份有限公司（原名「
    南屏電信股份有限公司」，以下簡稱「南頻電信」）所申請
    ，並將之交由上開公司之負責人乙○○販賣，乙○○便再將
    之售予丙○○（聲請意旨誤為「郭欽杰」）。嗣丙○○將上
    開電話號碼連同廣告紙張貼於桃園縣龍潭鄉○○路○○路燈
    燈桿上，為桃園縣龍潭鄉公所舉發，並寄送通知予被告。被
    告收受上開鄉公所函後，竟基於誣告之犯意，於95年9 月14
    日晚間8 時20分許，以皮包於95年7 月左右，在桃園縣平鎮
    市○○路12號一帶遭竊取而申辦上開行動電話門號為由，誣
    告未指定犯人涉有竊盜、偽造文書犯行，會同警方於同日晚
    間，在桃園縣龍潭鄉○○路187 巷1 弄29號查獲丙○○，並
    接續在桃園縣政府警察局龍潭分局中興派出所內製作筆錄時
    ，誣告未指定犯人涉有竊盜、偽造文書之犯行。嗣因檢察官
    於辦案過程中察覺有異，並發函查證，始知上情。因認被告
    涉犯刑法第171 條第1 項未指定犯人誣告罪嫌等語。
三、聲請意旨認被告涉犯上揭犯行，係以證人丙○○、乙○○之
    證述、臺灣桃園地方法院檢察署95年度偵字第22186 號卷、
    南頻電信客戶申請書、乙○○之名片、桃園縣中壢市戶政事
    務所96年10月19日桃中戶字第0960009654號函、中央健康保
    險局北區分局96年10月25日健保桃承二字第096039372 號函
    、聯邦商業銀行內壢分行96年10月23日（96）聯銀內壢字第
    00323 號函、桃園縣政府警察局中壢分局96年11月5 日中警
    分刑字第0967041195號函等證據，為其主要論據。惟按，犯
    罪事實應依證據認定之，無證據不得認定犯罪事實。又不能
    證明被告犯罪者，應諭知無罪之判決。刑事訴訟法第154 條
    第2 項、第301 條第1 項分別定有明文。又事實之認定，應
    憑證據，如未能發現相當證據，或證據不足以證明，自不能
    以推測或擬制之方法，為裁判基礎；且認定犯罪事實所憑之
    證據，雖不以直接證據為限，間接證據亦包括在內，然而無
    論直接證據或間接證據，其為訴訟上之證明，須於通常一般
    之人均不致有所懷疑，而得確信其為真實之程度者，始得據
    為有罪之認定，倘其證明尚未達到此一程度，而有合理之懷
    疑存在而無從使事實審法院得有罪之確信時，即應由法院為
    諭知被告無罪之判決，此有最高法院40年度台上字第86號判
    例意旨及同院76年度台上字第4986號判例意旨可資參照。被
    告在被判罪確定之前，應被推定為無罪及被告並無自證無罪
    之義務，均為刑事訴訟之基本原則，被告否認犯罪所持之辯
    解，縱無可取，仍不得因此資以為反證其犯罪之論據；如無
    積極證據足以證明其犯罪行為，自不能以推測或擬制之方法
    ，以為裁判基礎（最高法院80年度台上字第574 號、87年度
    台上字第3471號判決意旨參照）。末按，刑法第171 條第1
    項未指定犯人之誣告罪，亦以明知所告事實之虛偽為其成立
    要件。若係出於誤認或懷疑有此事實而為申告，縱令所告不
    實，因其缺乏誣告故意，仍難令負刑責。即本罪之成立，需
    行為人明知無此事實，而故意捏造者，始足當之。此之所稱
    故意，亦指直接之故意（確定故意）而言，若為間接之故意
    或過失，自難繩以該條之罪（最高法院86年度台非字第362
    號判決意旨參照）。基此，未指定犯人之誣告罪，乃侵害國
    家司法權之正當行使，須以直接故意虛構犯罪事實而為申訴
    ，或明知係偽事實而提出申訴，方可構或本罪，合先敘明。
四、被告堅決否認涉有本件未指定犯人之誣告犯行，辯稱：其未
    曾申辦行動電話門號0000000000號，本案是他人冒用其名義
    申請門號，而其所有之身分證、健保卡係放在皮包內，於95
    年7 月間在桃園縣平鎮市○○路平鎮分局後面所停放之車內
    遭人竊走該皮包，因而一併失竊身分證、健保卡、聯邦銀行
    金融卡及現金6 千元等物，其未立刻報案，等到95年9 月5
    日接獲環保局所寄張貼廣告違規之罰單後，始向桃園縣政府
    警察局中壢分局自強派出所報案，但因警員不願受理，其才
    撥打行動電話門號0000000000號約出丙○○見面，而報請龍
    潭分局中興派出所所長派員埋伏查獲丙○○，其並在龍潭分
    局中興派出所製作警詢筆錄，表明我的皮夾及身分證、健保
    卡是被偷的，其是被害人，並未誣告等語。經查：
  (一)丙○○向乙○○購買門號0000000000號SIM 卡使用之事實，
    業據證人丙○○於警詢、偵查中陳述明確，核與證人乙○○
    於偵查中及本院審理中之證述相符，且有證人丙○○刊登上
    開門號之售屋廣告照片1 幀及扣案0000000000號SIM 卡1 枚
    可佐，是以，證人丙○○確實是向證人乙○○購得上開行動
    電話門號0000000000號SIM 卡1 枚使用之事實，首堪認定。
  (二)證人乙○○於95年8 月15日銷售之南頻電信行動電話門號SI
    M 卡6 枚（門號包括：0000000000、0000000000、00000000
    00、0000000000、0000000000、0000000000號）係由自稱「
    甲○○」之成年男子，持貼有「甲○○」照片之身分證、健
    保卡等證件，前往證人乙○○在桃園縣中壢市○○路○ 段15
    6 號經營之「振裕科技」申請辦理，並由該成年男子在南頻
    電信月租型門號卡客戶申請書及預付卡客戶申請書之「正楷
    簽名欄」內分別署名「甲○○」各1 枚後，申辦取得上開門
    號，嗣該成年男子再將該SIM 卡6 枚回售給證人乙○○出售
    乙節，業據證人乙○○於偵查中及本院審理中具結證述明確
    ，並有南頻電信97年9 月9 日南字資字第970909002 號函附
    客戶申請書2 份在卷可稽。是以，上開行動電話門號SIM 卡
    6 枚確實係由某一自稱「甲○○」之成年男子持被告之身分
    證、健保卡向證人乙○○申辦乙節，亦堪認定。惟本案應審
    酌者闕為上開向證人乙○○申辦南頻電信行動電話門號SIM
    卡6 枚之該名成年男子是否確為本件被告本人。
  (三)經本院調閱被告分別於香港上海匯豐銀行中山分行、聯邦商
    業銀行、安泰商業銀行西壢分行、台新國際商業銀行中華郵
    政股份有限公司、中國信託商業銀行、永豐信用卡股份有限
    公司等金融機構辦理存款開戶或申請信用卡之申請書、印鑑
    卡等含有被告親筆簽名之文件原本，及向南頻電信公司調取
    之上開行動電話門號之月租型門號卡客戶申請書、預付卡客
    戶申請書之原本各1 份後，依上開金融機構檢送之存摺、信
    用卡申請書上由被告所親簽之「甲○○」簽名之筆跡，與上
    開南頻電信客戶申請書「正楷簽名欄」內之「甲○○」簽名
    之筆跡，以肉眼觀察，在運筆、筆勢、筆順、勾勒、轉折等
    均有明顯之差異，可認該南頻電信門號申請書「正楷簽名欄
    」內「甲○○」名義之筆跡，非被告本人之筆跡甚明。此外
    ，經本院將上開金融機構檢送之存摺、信用卡申請書上由被
    告親簽「甲○○」署名之文件原本，連同上開南頻電信客戶
    申請書原本，送請法務部調查局鑑定各該文件上之「甲○○
    」簽名是否為同一人所為後，經法務部調查局將上開南頻電
    信月租型門號卡客戶申請書「正楷簽名」欄內之「甲○○」
    簽名筆跡編為甲1-1 類筆跡，「姓名」欄內之「甲○○」簽
    名筆跡編為甲1-2 類筆跡、將南頻電信預付卡客戶申請書「
    正楷簽名」欄內之「甲○○」簽名筆跡編為甲2-1 類筆跡，
    「姓名」欄內之「甲○○」簽名筆跡編為甲2-2 類筆跡及將
    本院檢送之被告前往上揭金融機構辦理存款開戶或申請信用
    卡之申請書、印鑑卡等含有被告親筆簽名之文件原本上之「
    甲○○」簽名筆跡均編為乙類筆跡後，以歸納分析、特徵比
    對法鑑定後，鑑驗結果認為甲1-1 、甲1-2 、甲2-1 、甲2-
    2 類筆跡均與乙類筆跡之態勢神韻、結構佈局不符，且其書
    寫習慣（如起筆、收筆、連筆、筆序等細微筆畫特徵）亦不
    同乙節，此有法務部調查局97年10月23日調科貳字00000000
    000 號鑑定書暨鑑定分析表1 份在卷可稽（見本院簡上審理
    卷第89至91頁），核與本院上開認定結果同一，顯見被告所
    辯：上開南頻電信門號申請書「正楷簽名欄」內之「甲○○
    」名義之筆跡非其所為等語，應屬真實可採。而證人乙○○
    雖具結證稱：伊於自稱「甲○○」之人辦理上開南頻電信行
    動電話門號SIM 卡6 枚時，有比對證件及申請人本人相符，
    才予辦理，該人只有在客戶申請書「正楷簽名」欄內簽「甲○○」之名，客戶申請書其餘欄位之申請人姓名是伊所寫等
    語在卷，顯見上揭法務部調查局編為「甲2-1 、甲2-2 類筆
    跡」比對之該「甲○○」姓名是由證人乙○○所寫，而經法
    務部調查局編為「甲1-1 、甲1-2 類」之該「甲○○」簽名
    是由該名向證人乙○○申辦上開門號之成年男子所寫無訛。
    然因證人乙○○對於本案被告甲○○是否確為當初向其申請
    辦理上開行動電話門號SIM 卡6 枚後回售予伊之該名成年男
    子乙節，當庭證稱：伊只確定申辦當時是來申請的那個人簽
    名的，那個申請人是否為在庭被告甲○○，伊沒有印象等語
    明確，是以，徒憑證人乙○○之證述，尚無從令本院據以認
    定被告確為該名95年8 月15日向證人乙○○申辦上開行動電
    話門號之成年男子甚明。
  (四)此外，被告雖係於95年9 月5 日經環保局人員裁罰後，始於
    95年9 月7 日前往桃園縣政府警察局中壢分局自強派出所備
    案，嗣於95年9 月14日經警方查獲丙○○後，向桃園縣政府
    警察局龍潭分局中興派出所報案指稱其所有之身分證、健保
    卡係放在皮包內，而於95年7 月間在桃園縣平鎮市○○路平
    鎮分局後面所停放之車內遭竊，而非於身分證、健保卡甫遭
    竊之際即向警方報案並分別向戶政事務所、健保局申請補發
    身分證、健保卡乙節，業據被告自承在卷，並有桃園縣政府
    警察局中壢分局自強派出所檢送之報案紀錄、桃園縣政府警
    察局龍潭分局97年11月13日龍警分刑字第0979022521號函暨
    所附之中興派出所報案紀錄各1 份在卷可參（見本院簡上審
    理卷第95至106 頁）。惟本案既無直接證據證明上開持被告
    之身分證、健保卡向證人乙○○申請行動電話門號6 枚後回
    售予證人乙○○出售他人使用之該名自稱「甲○○」之成年
    男子，即為被告本人，而該門號申請時間又係被告所陳失竊
    時間「95年7 月間」以後所發生者，由此顯見被告所辯：其
    所有之身分證、健保卡係放在皮包內，而於95年7 月間在桃
    園縣平鎮市○○路平鎮分局後面所停放之車內遭竊乙節，非
    無可能，尚值採信。基此，被告於證人丙○○違法張貼刊有
    行動電話門號0000000000號之售屋廣告，遭環保局人員查得
    該門號申請人為「甲○○」，而對被告為裁罰後，為主張己
    身權益，向警方報案稱其所有之身分證、健保卡係遭人竊取
    後用以申請上開門號SIM 卡使用，其並未申請上開門號SIM
    卡之舉措，自無明知所告事實為虛偽之直接故意，而係懷疑
    有此事實而為申告，核與刑法第171 條第1 項未指定犯人誣
    告罪所規定之構成要件有間，自不得逕以該罪相繩，至為灼
    然。
五、綜上所述，檢察官所舉證據既不足以證明被告確有上開未指
    明犯人之誣告行為，亦查無其他積極證據足資證明被告確有
    涉犯檢察官所指訴之犯行，本諸「罪證有疑，利於被告」之
    證據法則，聲請意旨就此所指，尚不能令本院形成被告有罪
    之確切心證，自應諭知被告無罪。原審疏未注意及此，逕認
    被告有罪，尚有未洽，被告提起上訴謂其並未申請行動電話
    門號0000000000號SIM 卡後交予證人乙○○出售他人使用，
    其所有之身分證、健保卡係於95年7 月間遭竊，其向警方報
    案係基於自己為竊盜案被害人而做筆錄，並非誣告，原判決
    顯有不當，應予撤銷等語，即有理由，本院自應撤銷原判決
    。又本件既有刑事訴訟法第451 條之1 第4 項但書第3 款不
    得為簡易判決情形，依同法第452 條規定，本院於撤銷原審
    判決後，改依第1 審通常程序審理，諭知被告無罪如主文第
    2 項所示。
據上論斷，應依刑事訴訟法第452 條、第455 條之1 第1 項、第
3 項、第369 條第1 項前段、第364 條、第301 條第1 項，判決
如主文。
本案經檢察官陳國安到庭執行職務。
中    華    民    國    97    年    12    月    16    日
                  刑事第九庭  審判長法  官  吳為平
                                    法  官  蘇琬能
                                    法  官  胡芷瑜
以上正本證明與原本無異。
如不服本判決，應於判決送達後10日內向本院提出上訴狀（應附
繕本），其未敘述上訴理由者，應於上訴期間屆滿後20日內補提
理由書狀於本院，上訴於臺灣高等法院。
                                    書記官  張懿昀
中    華    民    國    97    年    12    月    17    日


司法院資訊處製作；財團法人民間司法改革基金會備份。
